【裁判字號】    88,訴,1398
【裁判日期】    900328
【裁判案由】    給付買賣價金
【裁判全文】
臺灣板橋地方法院民事判決  八十八年度訴字第一三九八號
    原      告  正御建設股份有限公司
    法定代理人  丁○○
    訴訟代理人  錢裕國律師
    複  代理人  乙○○律師
    被      告  丙○○                住台北縣中和市○○路○段一一四巷二九
                              .
    訴訟代理人  甲○○        .
右當事人間請求給付買賣價金事件，本院判決如左：
    主    文
原告之訴及假執行之聲請均駁回。
訴訟費用由原告負擔。
    事    實
甲、原告方面：
一、聲明：
  (一)被告應給付原告新台幣（下同）六十三萬元及自支付命令送達之翌日即民國八十
    八年六月二十五日起至清償日止，按年息百分之五計算之利息。
  (二)原告願供擔保請准宣告假執行。
二、陳述：
  (一)緣被告於八十五年間向原告訂購坐落在臺北縣中和市○○○段一五六號地號「雲
    坊利多」第Ｃ２棟第二樓，面積為六十五點三五坪，總價款為七百七十五萬元，
    未料領取使用執照並辦妥交屋，且所有權均已過戶後，被告即不付尾款，至使原
    告至今無法取得尾款六十三萬元。爰依買賣契約之法律關係，請求被告給付上開
    價金。
  (二)次查，被告對尚積欠原告購屋尾款六十三萬元並不爭執，惟以：系爭房屋消防安
    全等公共設施不當，並提出其告訴公共危險之告訴狀等為據，並以臺灣臺北地院
    八十八年度重訴字第一五八五號判決之債權主張抵銷資為抗辯。惟查：
  1.有關被告主張消防安全等公共設施不當部分：
      查系爭建物早於八十五年九月間申請使用執照前，即已經消防安全設施檢查通
      過（否則豈有使用執照核發？），並有當時勘查情形通報表等可稽，而何以至
      八十七年十一月七日系爭建地經同樣之消防安全檢查，會有多項不合規定而待
      改善之事項，純因系爭社區之管理委員會與原告公司交惡，致其等百般阻撓維
      護，甚或惡意破壞所致（否則豈會發生如其上所載第十一項甚連原有之滅火器
      都可無端缺少達二十七具之荒謬情事？），且原告為勉力圖謀改善，更甫於八
      十七年十一月七日檢查前二日之八十七年十一月五日方再予要求承包商集盛水
      電工程有限公司立書切結保固，以表誠意，惟因管理委員會人員仍舊百般阻撓
      ，以致集盛水電工程有限公司雖每日前往仍不得進入維修，乃至於斯，是其咎
      誠不在原告。從而被告並以此為由告訴刑事公共危險罪亦有未合，並呈該案原
      告之答辯狀，以澄事實。
    2.有關被告所主張之遲延交屋違約金債權之抵銷抗辯部分：
      依最高法院四十二年度台上字第三二八號判決、五十一年度台上字第三四九七
      號判決意旨，足見非必被告一旦提出抵銷之抗辯，不須經審斟其所提之抵銷債
      權，即均當然得加以抵銷甚明，而查本件系爭被告所據以主張抵銷之遲延交屋
      之違約金債權，雖有經臺灣臺北地院八十八年度重訴字第一五八五號為第一審
      判決，然查該案原告完全不知，更未參與審理（參該案實乃一造辯論判決可明
      ），故原告根本無法提出任何答辯，故雖有判決，然殊有可議之處，今並已依
      法上訴，從而究其實際該案自屬尚未確定，誠難以確定判決所認之債權等同視
      之，而謂不得再行答辯。
    3.茲就該違約金債權提出答辯主張如后：
      (1)查原告為一誠信之建設公司，承建被告所購買之坐落在台北縣中和市○○○
        段一五六地號之「雲坊利多」之預售屋，均一秉誠信依約承建（且為表現誠
        意，更苛於一般交易慣例，而以日曆天計算施工日期），且實並早已於八十
        五年七月三十日即已完工，同年八月二日更已掛號申請使用執照，同年八月
        三日並會勘消防單位，絕無拖延，是本件本可按期取得使用執照絕無問題，
        而嗣所以發生遲延，則誠因本件地主何長祥等人無端不按約移轉土地所有權
        ，原告為主張正當權利乃對其依法起訴，而經受理之鈞院八十五年度訴字第
        五八三號案件中，應何長祥等人之申請，而於八十五年十月十一日向台北縣
        政府工務局調閱本件系爭建物之台北縣政府工務局營建處八十三年中建字第
        一三九九號及一三八四號建築執照全卷，以致本件使用執照申請審閱手續全
        部停止，須俟鈞院將全部資料退回始能繼續處理，嗣鈞院乃於八十六年三月
        二十日始將上開建照資料交還台北縣政府工務局，故雖原告隨立即進行領照
        事宜，但仍至八十六年七月十九日始領得使用執照。前揭因調閱而生拖延之
        情事，有該案判決書，清楚完整載明可稽，絕非原告子虛杜撰，且原告更早
        已以八十六年十月二十四日函，將上開緣由向被告等承購戶釋明，是查究其
        實際，本件使用執照交付之期間容有遲延，然其咎誠不在原告，至屬灼然，
        合先陳明。
      (2)且查姑不論依上開判決中，被告乃主張原告『遲至八十七年五月五日交屋』
        ，已與其於本件中一貫之主張，即原告所建系爭房屋公共設施不當且根本『
        尚未完成交屋』，大不相符，況亦未見其就上開八十七年五月五日之交屋日
        期舉證。甚查，原告實已於使用執照申請下來不久之八十六年九月十日即曾
        函告各承購戶辦理過戶及貸款手續），純因被告等部分承購戶為謀得免付購
        屋尾款，乃以公共設施不當等推詞拖延交屋，以致辦理過戶及交屋期間受到
        延宕，從而此恐非原告給付遲延，而反應認被告有受領遲延之情，而應依民
        法第二百三十四條負遲延責任，職是之故，被告竟據以主張係原告給付遲延
        而請求遲延之違約金，自有違誤。
      (3)次按「買賣為雙務契約，當事人間均有同時履行之抗辯權，如允許當事人之
        一方對於有同時履行抗辯權之他方，所為附帶買賣契約上之債務之抵銷，則
        他方因抵銷須忍受被剝奪同時履行抗辯權之不利益，故應解為附帶同時履行
        抗辯權之債務，不適於抵銷。」業經最高法院五十七年度台上字第一四三五
        號著有判決。今查本件既被告對尚未付清購屋款項，並無爭執，而買賣價金
        之給付與買賣標的物之交付，自屬有對價關係，從而原告本可就被告之給付
        價金義務主張同時履行抗辯，是今若遽爾准予抵銷，自有礙原告上開依法原
        得享有之同時履行抗辯權之行使，參諸上開判決意旨，自有違誤。
      (4)末按，約定之違約金額過高者，法院得減至相當之金額，民法第二百五十二
        條定明文。又違約金額是否相當，需依一般客觀事實，社會經濟狀況及債務
        人若能如期履行債務，債權人可得享受之一切利益為酌定之標準（參見最高
        法院八十六年度台上字第一０八四號民事判決）。因之，如前所述，可知姑
        不論本件遲領得使用執照，其咎本不在原告，容或有之，然本件被告徒據系
        爭房屋買賣契約書第十二條第三款違約處罰之條款：「乙方（即原告）除因
        不可抗力之事由外，其逾期交付房地每逾一日按房地總價千分之一計算違約
        金與甲方（即原告）．．」，而主張高達一百餘萬元之懲罰性違約金，暨租
        金損失云云，亦有不當，蓋查不僅依上開契約條文可知雙方實並未約明此違
        約金之性質乃「懲罰性」違約金與否，是被告上開主張已有未合，況縱認此
        乃懲罰性違約金性質，然按當事人約定不於適當時期履行債務時，即需支付
        之懲罰性違約金者，乃是以強制債務之履行為目的，以確保債權之一種強制
        罰，為督促債務人履行債務而生，因之債務人縱感違約金額約定過高，亦常
        均不會表示反對之意見，以免遭債權人認定於訂約之初即有違約之意圖，是
        仍應考量契約訂定時違約金數額之公平性加以酌定，始為允當。而今依被告
        所主張之違約金，乃以房屋總價七百七十五萬元之千分之一計算，則每日違
        約金高達七千七百五十元，是自八十六年八月一日計算至八十七年二月二十
        三日止，不過半年左右時間，其所請求違約金數額即可高達一百七十九萬八
        千元之鉅，幾達房地總價五分之一，誠屬過當甚明，且更與其實際損失（即
        應為相當於房屋租金之損失，依當地市場行情約為每月一萬五千元左右），
        相差二十餘倍，自亦有加以酌減之必要。從而該案判決未見酌減，亦屬不當
        。
三、證據：提出房地買賣契約書、消防安全檢查表、保固切結書、刑事答辯狀、民事
    上訴狀、函文等件各一份為證。
乙、被告方面：
一、聲明：如主文所示。
二、陳述：
  (一)被告就系爭房屋雖尚有尾款六十三萬元未為給付，然此係因原告未按期交屋，其
    雖於八十七年三月二十五日通知被告領取權狀，並於之前數日交付鑰匙，然屋內
    物品並未經點收，且多項公共設施並未移交予管理委員會，包括消防安全設備等
    均未完成，該棟房屋因公共設施未完備已經消防局開單說要斷水斷電，只要原告
    將公共設施完成後，被告即同意將已提撥在銀行內之尾款給付予原告，原告對於
    其應履行之義務置之不理，卻要求被告給付尾款，顯已違反契約之規定。
  (二)原告因遲延交屋所生違約金部分，被告另案向臺灣臺北地方法院請求給付，經該
    院以八十八年度重訴字第一五八五號民事判決，命原告應給付被告一百七十九萬
    八千元，爰以上開債權與原告之本件債權為抵銷。
三、證據：提出房地買賣契約（含分期付價表）、刑事告訴狀、臺灣臺北地方法院八
    十八年度重訴字第一五八五號民事判決、消防安全設備不合規定限期改善通知書
    、照片、律師函之影本等件各一份為證。
    理    由
一、本件原告起訴主張：被告於八十五年間向原告訂購坐落在台北縣中和市○○○段
    一五六號地號「雲坊利多」第Ｃ２棟第二樓，面積為六十五點三五坪，總價款為
    七百七十五萬元，未料領取使用執照並辦妥交屋，且所有權均已過戶後，被告即
    不付尾款，至使原告至今無法取得尾款六十三萬元。爰依買賣契約之法律關係，
    請求被告給付六十三萬元及自支付命令送達之翌日起自清償日止按年息百分之五
    計算之利息等語。被告則以：被告已將尾款六十三萬元提撥在銀行，只要原告完
    成公共工程及其他瑕疵，就願意付款，況臺灣臺北地方法院業已判決原告應給付
    被告遲延交付系爭房地之使用執照、所有權狀及房地之違約金一百七十九萬八千
    元，被告主張就其中六十三萬元與原告之請求抵銷等語資為抗辯。
二、查原告主張被告於八十五年間向原告訂購上開「雲坊利多」第Ｃ２棟第二樓，總
    價款為七百七十五萬元，經領取使用執照並辦妥交屋，且所有權均已過戶後，被
    告尚未給付尾款六十三萬元等事實，為被告所不爭執，自堪信為真正。茲兩造所
    爭執之要點在於被告抗辯系爭房屋有瑕疵而拒絕給付價金有無理由？被告所為之
    抵銷抗辯是否成立？
三、首就被告抗辯系爭房屋有瑕疵而拒絕給付價金有無理由一節言之：
    經查，被告抗辯系爭房屋有多項公共消防設施有瑕疵，因原告未為改善，故拒絕
    給付買賣價金尾款等情，固據被告提出照片及刑事告訴狀等件為證，惟按買賣之
    標的物有應由出賣人負擔保責任之瑕疵者，買受人僅得主張解除契約或請求減少
    價金，尚不得主張拒絕給付價金，民法第三百五十九條定有明文。且依兩造所簽
    定之契約書，對於買賣標的物之瑕疵，並無買受人得主張拒絕給付買賣價金之特
    別約定，從而，系爭房屋縱有如被告所主張之瑕疵，揆諸前揭明文之規定，被告
    尚不得以此拒絕給付尾款。
四、次就被告所為之抵銷抗辯是否成立一節言之：
  (一)按「二人互負債務，而其給付種類相同，並均屆清償期，各得以其債務與他方之
    債務互相抵銷。」民法第三百三十四條定有明文。又「抵銷不以雙方之債權明確
    為要件，故損害賠償債權當事人間，雖於其成立或範圍有所爭執，亦非必俟判決
    確定後始得抵銷。」；「被告對於原告起訴主張之請求，提出抵銷之抗辯，只須
    其對於原告確有已備抵銷要件之債權即可，至原告對於被告所主張抵銷之債權曾
    有爭執，或被告已另案起訴請求，均不影響被告抵銷權之行使。」最高法院二十
    二年上字第一一一二號、六十七年台上字第一六四七號均著有判例可資參照。又
    違約金債權在性質上得為當事人主張抵銷之債權，亦有最高法院八十年度台上字
    第二五一九號、八十二年度台上字第二三一四號、八十五年度台上字第八九一號
    判決可稽。
  (二)被告主張其因原告遲延交屋所生違約金部分，可請求原告給付一百七十九萬八千
    元，爰以上開債權與原告之本件債權為抵銷等語，經查：
    1.依兩造所簽訂之系爭買賣契約書第七條約定：「交房地期限：乙方（即原告）
      應自本約簽訂之日起三百六十五天（日曆天）內將使用執照及所有權狀併同房
      地交付甲方（即被告），但因不可抗力致不能如期交出房地者，由雙方視實際
      需要協定期限予以延展。其延展期限不加收滯納金」，第十二條第一款約定：
      「違約處罰：（一）乙方（即原告）除因不可抗力之事由外，其逾期交付房地
      每逾一日按房地總價千分之一計算違約金與甲方（即被告）」，故依約原告除
      因不可抗力致不能如期交出房地者外，應自簽約日（即八十五年七月六日）起
      之三百六十五天內交付房地，即至遲應於八十六年七月六日前將使用執照及所
      有權狀併同房地交付被告，否則原告即構成違約事由，原告雖辯稱：本件使用
      執照交付之期間容有遲延，然其咎誠不在原告，此係因與地主何長祥等人另案
      訴訟，故遲於八十六年七月十九日始領得使用執照，並以八十六年十月二十四
      日函，將上開緣由向被告等承購戶釋明，且原告已於八十六年九月十日即曾函
      告各承購戶辦理過戶及貸款手續云云，然縱因原告與地主何長祥等人另案訴訟
      ，致耽誤原告請領使用執照時間，惟尚難認此係屬不可抗力之事由，且原告雖
      稱於八十六年九月十日即曾函告各承購戶辦理過戶等手續，然並未舉證以實其
      說，且其所提出之寄件存根係於八十六年十月七日始發出，被告是否已受送達
      亦未見其提出任何證明，被告陳稱係於八十七年三月二十五日始領得所有權狀
      ，原告對此亦不爭執，故原告既遲至八十七年三月二十五日始交付所有權予被
      告，就其遲延交付被告使用執照及所有權狀併同房地，依兩造間之契約約定即
      構成違約事由，依約即應給付違約金予被告。
    2.而依前揭契約第十二條第一款約定違約金計算方式：每逾一日按房地總價千分
      之一計算違約金，是原告自八十六年七月七日起至八十七年三月二十五日止，
      共計遲延二六二日，應給付被告違約金為二百零三萬零五百元（計算方式：
      0000000×1/1000×262=0000000），且縱認原告所提出之通知被告辦理過戶之
      寄件存根屬實，其於八十六年十月七日始發出通知，則被告最快亦僅能於八十
      六年十月八日領得使用執照等證件，原告亦已遲延九十四日，至少亦應給付被
      告違約金七十二萬八千五百元（計算方式：0000000×1/1000×94=728500），
      況被告因原告遲延交屋所生違約金部分，另案向臺灣臺北地方法院請求給付，
      亦經該院以八十八年度重訴字第一五八五號民事判決判決原告應給付被告一百
      七十九萬八千元及自八十八年八月三日起至清償日止按年息百分之五計算之利
      息在案，亦有上開民事判附卷可稽，是堪認被告對於原告確有違約金債權存在
      。縱前開判決認定違約金債權之金額與本件認定容或有所不同，惟僅以原告所
      提出之前開通知以為認定遲延日數，該違約金債權額亦已超過本件原告所請求
      之金額，則揆諸前揭明文及判例之意旨，被告自得以上開對於原告之違約金債
      權，與本件原告得請求之六十三萬元及自支付命令送達之翌日即八十八年六月
      二十五日起至清償日止按年息百分之五計算之利息之範圍內，主張抵銷。是被
      告此部分之抗辯堪以採信，是原告主張被告抵銷之違約金債權並未判決確定，
      不能遽予抵銷云云，尚非可採。再系爭房地買賣契約書為原告所自訂之定型化
      契約，有關違約金之計算方式，乃原告經詳細評估其若無法如期交屋時，依據
      一般客觀事實、社會經濟狀況及若即期交屋時，買受人（即被告）所得享受之
      一切利益等情後，所自訂若逾期時，每日按總價千分之一計算違約金，以賠償
      被告之損害，換言之，即原告於自行訂定時，已詳細評估買受人（即被告）所
      受之損害及損失利益等情，所為之損害賠償總額之預定。且本院斟酌被告所購
      買之系爭預售屋面積、使用目的及經濟效益等情，認原告所自訂之「每逾一日
      按房地總價千分之一」計算違約金之方式，並無過高之情形，故自無加以酌減
      之必要，附此敘明。
五、綜上所述，原告依據系爭買賣契約固得向被告請求給付尾款六十三萬元及自支付
    命令送達翌日即八十八年六月二十五日起至清償日止之利息，惟既經被告以其對
    原告之違約金債權與原告之請求抵銷後，原告上開請求權已告消滅，故本件原告
    所為請求，顯無理由，應予駁回。又原告之訴既經駁回，其假執行之聲請亦失所
    附麗，應併予駁回。
六、本件事證已臻明確，兩造其餘主張陳述及證據，於判決結果尚不生影響，毋庸一
    一論列，併此敘明。
七、結論：本件原告之訴為無理由，依民事訴訟法第七十八條，判決如主文。
中      華      民      國    九十    年      三        月    二十八    日
                                臺灣板橋地方法院民事第二庭
~B法      官  王士珮
右為正本係照原本作成。
如對本判決上訴，須於判決送達後廿日內向本院提出上訴狀。
中      華      民      國    九十    年      三        月    二十八    日
~B法院書記官  尤秋菊


司法院資訊處製作；財團法人民間司法改革基金會備份。
